【裁判字號】    99,易,463
【裁判日期】    990531
【裁判案由】    傷害
【裁判全文】
臺灣臺南地方法院刑事判決              99年度易字第463號
公  訴  人  臺灣臺南地方法院檢察署檢察官
被      告  乙○○
被      告  甲○○
上列被告等因傷害案件，經檢察官提起公訴（99年度調偵字第29
0號），本院判決如下：
    主  文
乙○○傷害人之身體，處拘役拾伍日，如易科罰金，以新臺幣壹
仟元折算壹日。
甲○○傷害人之身體，處拘役參拾日，如易科罰金，以新臺幣壹
仟元折算壹日。
    事  實
一、乙○○與甲○○2人曾因機車買賣發生糾紛，2人於民國（下
    同）98年11月6日上午7時許，在台南縣關廟鄉○○街305號
    前相遇，甲○○向乙○○催討新台幣（下同）3,000元款項
    未果，竟基於普通傷害之故意，以其頭部撞擊乙○○前額2
    下，致乙○○受有頭部外傷及前額撕裂傷1.5公分等傷害，
    乙○○亦基於普通傷害之故意，持隨身所攜帶之藤條毆打甲
    ○○，致甲○○受有頭部挫傷及左小腿挫傷等傷害。
二、案經乙○○與甲○○分別訴由臺南縣警察局歸仁分局報請臺
    灣臺南地方法院檢察署檢察官偵查起訴。
    理  由
壹、程序部分：
一、按被告以外之人於審判外之陳述，雖不符刑事訴訟法第159
    條之1至第159條之4之規定，而經當事人於審判程序同意作
    為證據，法院審酌該言詞陳述或書面陳述作成時之情況，認
    為適當者，亦得為證據；又當事人、代理人或辯護人於法院
    調查證據時，知有第159條之5第1項不得為證據之情形，而
    未於言詞辯論終結前聲明異議者，視為有前項之同意，為刑
    事訴訟法第159條之5第1項、第2項所明文。又當事人、代理
    人或辯護人於調查證據時，知有刑事訴訟法第159條第1項不
    得為證據之情形，卻表示「沒有意見」等意思，而未於言詞
    辯論終結前聲明異議者，應視為已有將該等傳聞證據採為證
    據之同意，業據最高法院93年度台上字第3533號及94年度台
    上字第2976號等判決闡釋明確。經查，本件財團法人奇美醫
    院及台南市立醫院所出具告訴人乙○○與甲○○之診斷證明
    書（見警卷第17至18頁），係被告2人以外之人於審判外之
    書面陳述，依刑事訴訟法第159條第1項規定，不具證據能力
    ，且上開診斷證明書亦為針對本件傷害個案所作成，非屬刑
    事訴訟法第159條之4第2款所謂得成為傳聞例外之業務文書
    。惟本件被告乙○○與甲○○於審判程序中對檢察官所提出
    之前開證據表示「無意見」，亦未於言詞辯論終結前就其證
    據能力聲明異議，而本院審酌該診斷證明書書面陳述，自外
    部觀之，乃醫師基於專業知識所作成，且未敘述傷害經過、
    何人傷害等事實，具有相當之中立性，且其作成過程並無不
    適當之情形，亦與本件傷害之待證事實，具有相當之關聯性
    ，是本院認依前揭法條規定，上開書面亦有證據能力。
二、另卷附告訴人乙○○案發後於財團法人奇美醫院所拍攝受傷
    部位之照片，為機械運作所留存之影像或判讀結果，並非供
    述證據，不受傳聞法則之限制，應具有證據能力。
貳、實體部分：
一、訊據被告乙○○與甲○○固坦承有於前開時地互相發生衝突
    之事實，然均矢口否認有何傷害犯行，被告乙○○辯稱：伊
    在路上遇到甲○○，甲○○問伊在看什麼，要向伊討3,000
    元，伊表示錢已經繳到監理站，請甲○○到監理站拿，甲○
    ○就不服的看著伊，後來就用他的頭撞伊的頭2下，伊額頭
    流血，伊才拿伊車上的藤條打甲○○的頭及腳，伊是自衛。
    被告甲○○亦辯稱：當時伊要向乙○○追討3,000元的欠款
    ，乙○○叫伊去法院拿，伊轉頭要走，乙○○就拿竹棍或藤
    條之類的打伊，伊沒有用頭撞乙○○的頭。惟查：
  (一)被告乙○○與告訴人甲○○於98年11月6日上午7時許，在台
    南縣關廟鄉○○街305號前相遇，因為乙○○之前有欠伊3,3
    00元，伊欲向乙○○討債，但乙○○說叫伊向法院討。伊跟
    乙○○說乙○○欠伊錢，為何伊要向法院討？之後兩人對看
    許久，乙○○即說這條老命要跟伊拼！伊說欠錢不還，社會
    才會敗壞，之後乙○○就持木棒打伊左小腳及頭部，致受傷
    等情，業據告訴人甲○○於警詢及檢察官訊問時指述綦詳（
    見警卷第12頁、偵卷第7頁），復有台南市立醫院診斷證明
    書1紙附卷堪佐（見警卷第18頁），是此部分傷害事實至為
    明灼，被告乙○○確有傷害告訴人甲○○之動機無訛。
  (二)另被告乙○○亦自承其有上開傷害告訴人甲○○行為無訛，
    惟辯稱其係自衛，按正當防衛必須對於現在不法之侵害始得
    為之，侵害業已過去，即無正當防衛可言。至彼此互毆，又
    必以一方初無傷人之行為，因排除對方不法之侵害而加以還
    擊，始得以正當防衛論。故侵害已過去後之報復行為，與無
    從分別何方為不法侵害之互毆行為，均不得主張防衛權（最
    高法院30年度上字第1040號判例參照）。又互毆係屬多數動
    作構成單純一罪而互為攻擊之傷害行為，縱令一方先行出手
    ，而還擊之一方在客觀上苟非單純對於現在不法之侵害為必
    要排除之反擊行為，因其本即有傷害之犯意存在，則對其互
    為攻擊之還手反擊行為，自無主張正當防衛權之餘地，附為
    說明。
  (三)被告甲○○與告訴人乙○○於98年11月6日上午7時許，在台
    南縣關廟鄉○○街305號前相遇，因伊之前有欠甲○○法院
    裁罰3,500元，甲○○欲向伊討債，但伊說伊已經向交通部
    公路總局繳過違規罰金，但是甲○○不相信，於是兩人相互
    對罵，甲○○先用雙手抓住伊的脖子，然後甲○○用頭部撞
    伊的頭部致使伊的前額受傷，伊才拿伊車上的藤條打甲○○
    的頭及腳等情，業據告訴人乙○○於警詢及檢察官訊問時指
    述綦詳（見警卷第4頁、偵卷第7頁），復有財團法人奇美醫
    院診斷證明書1紙附卷堪佐（見警卷第17頁），被告甲○○
    雖辯稱不清楚乙○○為何額頭會流血，惟就乙○○所提出之
    案發後於財團法人奇美醫院所拍攝受傷部位之照片而言，可
    看出告訴人乙○○前額流血受傷，應與甲○○用頭部撞乙○
    ○頭部有關，並有財團法人奇美醫院診斷證明書所載明之頭
    部外傷及前額之撕裂傷口1.5公分可資佐證，是此部分事實
    亦至為明灼，被告甲○○亦有傷害告訴人乙○○之動機無訛
    。
  (四)綜上所述，本件事證明確，被告2人所辯均不足採，渠等上
    開傷害犯行均堪認定，應依法論科。
二、核被告乙○○與甲○○所為，均係犯刑法第277條第1項傷害
    罪。爰審酌被告2人因買賣機車發生糾紛，未能以和平方式
    解決紛爭，竟互毆成傷，固不足取，惟衡酌被告甲○○先出
    手傷害，被告2人所受傷害程度及被告2人犯罪後均否認犯行
    ，且均未能取得對方之宥恕，亦未賠償對方之損害等一切情
    狀，分別量處如主文所示之刑，併均諭知易科罰金之折算標
    準，以資懲儆。
三、據上論斷，依刑事訴訟法第299條第1項，刑法第277條第1項
    、第41條第1項前段，刑法施行法第1條之1第1項、第2項前
    段，判決如主文。
本案經檢察官丙○○到庭執行職務。
中    華    民    國    99    年     5    月    31    日
                  刑事第三庭    法  官  陳振謙
以上正本證明與原本無異。
如不服本判決應於收受本判決後10日內向本院提出上訴書狀，並
應敘述具體理由。其未敘述上訴理由者，應於上訴期間屆滿後20
日內向本院補提理由書狀（均須按他造當事人之人數附繕本）「
切勿逕送上級法院」。
                                書記官  黃雅雲
中    華    民    國    99    年     5    月    31    日
附錄本案論罪科刑法條全文
中華民國刑法第277條第1項
傷害人之身體或健康者，處3年以下有期徒刑、拘役或1千元以下
罰金。

司法院資訊處製作；財團法人民間司法改革基金會備份。
